最高法院民事判決　　　　　　九十四年度台上字第一二二三號
　　上　訴　人　丁○○
　　　　　　　　丙○○
　　　　　　　　乙○○
　　　　　　　　甲○○
　　共　　　同
　　訴訟代理人　劉錦樹律師
　　被 上訴 人　合作金庫銀行股份有限公司
　　法定代理人　陳　
　　訴訟代理人　李佳翰律師
上列當事人間債務人異議之訴事件，上訴人對於中華民國九十三
年九月二十九日台灣高等法院第二審判決（九十二年度重上字第
六五一號），提起上訴，本院判決如下：
    主  文
原判決廢棄，發回台灣高等法院。
    理  由
本件上訴人主張：系爭門牌號碼台北市○○路八七號二樓房屋全
部原係伊所共有，於民國七十四年間出租與被上訴人改制前之台
灣省合作金庫所屬城東支庫使用，嗣被上訴人於七十九年二月十
二日向伊購買系爭房屋所有權應有部分一萬分之二九九○，被上
訴人所屬城東支庫於八十一年十月十九日與伊另簽訂房屋租賃契
約書，繼續承租系爭房屋其餘應有部分一萬分之七○一○，約定
押租金新台幣（下同）一億九千九百萬元，並約定由伊提供如原
判決附表所示不動產為擔保，就上開押租金數額設定第一順位抵
押權登記與被上訴人之後，雙方依房屋租賃契約書第二條約定，
同意將租賃期限展延至九十一年五月十七日屆滿。被上訴人於租
期屆滿後確定不再續租時，並未依約與伊協議分割位置及分管條
件，致被上訴人返還租賃物範圍無從特定，即不發生應返還押租
金之問題；且被上訴人就系爭一樓樓梯直通二樓回復原狀之施工
品質及安全無虞，拒不提出結構技師所出具結構安全證明書及建
築師確認函，另擅將二樓二座電梯及一扇防火逃生門堵住，並將
原本電梯門正前方之公共使用空間隔為傳票間使用，破壞原有建
築物之結構，迄未回復原狀，嚴重影響安全，被上訴人未依債之
本旨提出給付，亦不得請求返還押租金；又依房屋租賃契約書第
八條約定，被上訴人應交付塗銷抵押權所需文件，與伊所應返還
之押租金應同時履行，被上訴人並未履行交付塗銷抵押權所需文
件之義務，伊得暫緩返還押租金。被上訴人不得據以聲請台灣台
北地方法院（下稱台北地院）以九十一年度拍字第一四一八號裁
定准許拍賣如原判決附表（下稱附表）所示不動產，進而以之為
執行名義持向執行法院聲請以九十一年度執字第三二七○○號就
如附表所示不動產實施強制執行中等情，聲明求為(一)台北地院九
十一年度執字第三二七○○號被上訴人所憑同院九十一年度拍字
第一四一八號民事裁定，不許對上訴人為強制執行；(二)台北地院
九十一年度執字第三二七○○號兩造間拍賣抵押物強制執行事件
，就上訴人所共有如附表所示不動產所為強制執行程序應予撤銷
之判決。
被上訴人則以：依系爭房屋租賃契約書第八條約定：「租賃期限
屆滿當日如雙方不再續租，甲方（指上訴人）應將押租金無息全
數一次退還乙方（指被上訴人城東支庫），同時乙方應依本契約
第五條之約定交還標的物……。」伊已將系爭房屋全部騰空，並
於九十一年四月二十九日以台北市長安郵局第四○三號存證信函
通知上訴人應於九十一年五月十七日下午二時至現場辦理返還租
賃物手續，予以點收，上訴人本得逕行接管系爭房屋全部，伊並
無不履行返還租賃物之情事。伊已於租期屆滿前之九十年八月二
十七日訴請台北地院於九十二年十二月四日以九十年度訴字第五
八四六號判決原物分配於兩造確定，又伊依約並無須回復原狀。
況伊已將該一樓直通二樓樓梯拆除並將樓板復原，提出結構技師
張永發於九十一年四月間所出具結構安全證明書及建築師廖欽大
於九十一年四月二十三日所出具確認函證明施工品質及結構安全
性無虞，且該部分嗣後經分割判決分歸伊所有。又依系爭房屋契
約書第八條約定，於租賃關係消滅時，上訴人應先返還押租金予
伊，伊始有交付塗銷抵押權所需文件之義務等語，資為抗辯。
原審維持第一審所為上訴人敗訴判決，駁回其上訴，無非以：系
爭房屋全部原係上訴人所共有，於七十四年間出租與被上訴人所
屬城東支庫使用，嗣被上訴人於七十九年二月十二日向上訴人購
買系爭房屋應有部分一萬分之二九九○，並承諾於八十年十月底
前編列預算購買其餘持分一萬分之七○一○，否則雙方同意辦理
產權分割手續，及至八十年十月間，被上訴人表示無法依約購買
，乃由被上訴人所屬城東支庫於八十一年十月十九日與上訴人另
簽訂房屋租賃契約書，向上訴人繼續承租系爭房屋其餘應有部分
一萬分之七○一○，藉以繼續使用系爭房屋全部（含地下二樓停
車位二位），約定押租金一億九千九百萬元，並約定由上訴人提
供如附表所示不動產為擔保，就上開押租金額設定第一順位抵押
權登記與被上訴人，雙方依系爭房屋租賃契約書第二條約定，同
意將租賃期限展延至九十一年五月十七日屆滿。被上訴人以租賃
期限屆滿之九十一年五月十七日未受上訴人清償系爭押租金一億
九千九百萬元為由，聲請台北地院以九十一年度拍字第一四一八
號裁定准許拍賣上訴人所共有如附表所示不動產，進而以之為執
行名義持向原執行法院以九十一年度執字第三二七○○號實施查
封如附表所示不動產，該強制執行程序迄未終結。兩造為系爭房
屋之分別共有人，兩造就共有之系爭房屋全部，按其應有部分，
固均有使用收益之權，但兩造對於系爭房屋之特定部分使用收益
，仍須徵得他共有人全體之上訴人同意。被上訴人既已將系爭房
屋全部騰空，並於九十一年四月二十九日以台北市長安郵局第四
○三號存證信函通知上訴人應於九十一年五月十七日下午二時至
現場辦理返還租賃系爭房屋手續，予以點收，否則即屬受領遲延
，被上訴人即拋棄該租賃物之占有，有該存證信函可稽，上訴人
自認收到該存證信函，亦不否認未受領該房屋。且被上訴人亦已
於租期屆滿前之九十年八月二十七日即已訴請台北地院於九十二
年十二月四日以九十年度訴字第五八四六號判決就系爭房屋以原
物分配於兩造確定，兩造已各自取得分得部分所有權。被上訴人
自得請求上訴人返還系爭押租金一億九千九百萬元。又依系爭房
屋租賃契約書第五條約定：「本租賃之房屋依現狀交予乙方，如
期滿退租時，乙方得視實際需要拆除自行加裝之部分設備外，餘
照現狀交還甲方，雙方不得要求任何補償費用。」顯見被上訴人
於期滿退租時，得照現狀交還房屋，並無回復原狀之義務，況被
上訴人已將該一樓直通二樓樓梯拆除並將樓板復原，有結構技師
張永發於九十一年四月間所出具結構安全證明書及建築師廖欽大
於九十一年四月二十三日所出具確認函證明施工品質及結構安全
性無虞，且該部分嗣後已經分割判決分歸被上訴人所有。上訴人
自不得執以主張拒絕返還系爭押租金。再系爭房屋租賃契約書第
八條固約定：「……租賃期限屆滿當日，如雙方不再續租，甲方
應將押租金無息全數一次退還乙方，同時乙方應……將塗銷抵押
權有關文件用印完妥交付甲方自行辦理塗銷手續。」惟塗銷抵押
權所需有關文件，性質上應屬於清償證明書，上訴人須先返還系
爭押租金予被上訴人，始得請求被上訴人交付塗銷抵押權所需有
關文件，尚難拘泥於該契約所用「同時」之辭句，遽認兩者具有
互為對待給付之關係，上訴人自不得據為同時履行抗辯，上訴人
已自認伊並未為清償系爭押租金而提出給付或提存，上訴人亦不
得據以主張拒絕返還系爭押租金。上訴人依據強制執行法第十四
條第二項規定，請求原執行法院九十一年度執字第三二七○○號
被上訴人所憑台北地院九十一年度拍字第一四一八號民事裁定，
不許對上訴人為強制執行，及原執行法院九十一年度執字第三二
七○○號兩造間拍賣抵押物強制執行事件，就上訴人所共有如附
表所示不動產所為之強制執行程序應予撤銷，不應准許等詞，為
其判斷之基礎。
惟按因契約互負債務者，於他方當事人未為對待給付前，得拒絕
自己之給付，為民法第二百六十四條第一項所明定，故債務人為
同時履行之抗辯時，倘為強制執行之債權人未為對待給付，即屬
有妨害債權人請求權之事由。查兩造所訂系爭租賃契約第八條約
定：「租賃期限屆滿當日如雙方不再續租，甲方（即上訴人）應
將押租金無息全數一次退還乙方（即被上訴人），同時乙方應將
塗銷抵押權有關文件用印完妥交付甲方自行辦理塗銷手續」。當
事人既已特約明定上訴人將押租金返還被上訴人之同時，被上訴
人應交付塗銷抵押權之登記文件，自無再適用民法第三百二十四
條所指須債務人先為給付清償，始得請求債權人交付受領證書之
餘地。況兩造間所訂系爭抵押權契約乃在擔保上訴人返還押租金
，應認兩造有使上訴人之押租金返還義務與被上訴人將抵押權塗
銷文件用印完妥並交付之義務，為互負同時對待給付之意思，可
見塗銷抵押權登記之文件，並非僅係債務清償證明書而已。被上
訴人聲請強制執行，於上訴人提出同時履行抗辯時，原審未遑查
明是否有就其塗銷抵押權文件用印完妥並提出於執行法院，而上
訴人仍不履行返還押租金之情事，遽以上開情詞，為上訴人敗訴
判決，自嫌速斷。上訴論旨，指摘原判決不當，求予廢棄，為有
理由。末按一方當事人行使同時履行抗辯權之結果，僅暫時得拒
絕他方行使其請求權而已，並無使對方之請求權消滅之效果，故
就上訴人訴之聲明之真意如何？案經發回，法院應本於上開同時
履行抗辯之法效，為適當之闡明，併予敘明。
據上論結，本件上訴為無理由。依民事訴訟法第四百八十一條、
第四百四十九條第一項、第七十八條，判決如主文。
中　　華　　民　　國　九十四　年　　七　　月　　七　　日
                      最高法院民事第七庭
                          審判長法官  許　朝　雄
                                法官  謝　正　勝
                                法官  劉　福　來
                                法官  鄭　玉　山
                                法官  吳　麗　女
      本件正本證明與原本無異
                                      書  記  官
中　　華　　民　　國　九十四　年　　七　　月　 十九 　日
                                                  Ａ
